【裁判字號】    89,上,393
【裁判日期】    900724
【裁判案由】    拆屋還地
【裁判全文】
臺灣高等法院臺中分院民事判決  八十九年度上字第三九三號
      上  訴  人    乙○○
      上  訴  人    甲○○
      被上訴人      丙○○
      訴訟代理人    張英一律師
      複  代理人    高志明律師
右當事人間拆屋還地事件，上訴人對於中華民國八十九年七月十二日臺灣南投地方法
院八十九年訴字第一一四號第一審判決提起上訴，本院判決如左：
      主      文
上訴駁回。
第二審訴訟費用由上訴人連帶負擔。
      事實及理由
一、上訴人甲○○經合法通知，無正當理由而未到庭，核無民事訴訟法第三百八十六
    條各款所列情形，爰依被上訴人之聲請，由其一造辯論而為判決。
二、本件被上訴人起訴主張：坐落南投縣竹山鎮○○○段第五七之二、五七之七地號
    土地為被上訴人與蘇國基所共有，上訴人之父林春達生前向被上訴人之父蘇再臨
    購買系爭磚造平房，且未定期限承租房屋所坐落之基地，惟所承租之土地僅有六
    十五點五平方公尺，並非系爭土地之全部，該承租房屋因九二一地震傾倒拆除，
    依最高法院八十五年台上字第七九０、二一０八號、及八十七年度台上字第二六
    二六號判決意旨：租用基地建築房屋契約，以承租人有特定之房屋而使用其基地
    為目的，縱屬不定期限之基地租賃，依契約之目的，探求當事人之真意，亦應解
    為租賃關係至該特定房屋不堪使用時消滅。上開房屋既因地震傾倒拆除，應認租
    期已屆至，系爭租賃契約已不復存在，上訴人擅自再興建系爭貨櫃浪板屋、及鋪
    設柏油地面，自屬無權占有，且上訴人乙○○於地震後之民國八十八年十一月十
    五日亦於代書處代理其父林春達立下切結書內載：「雙方原口頭約定該基地之租
    期以地上建物毀損為終期，今因八十八年九月二十一日大地震該房舍已毀損，業
    已符合原約定終止租約要件，立書人無條件同意基地所有權人即日收回該基地終
    止該基地租約」，上訴人之父林春達既切結系爭土地之租約迄房屋毀損為終期，
    而房屋亦已倒塌拆除，被上訴人自得依民法七百六十七條、第八百二十一條規定
    ，訴請求上訴人拆除如原判決主文第一項所示之地上物，並將該部分土地返還予
    全體共有人等語。原審判決被上訴人勝訴，上訴人不服提起上訴，被上訴人於本
    院聲明求為 駁回上訴。
三、上訴人則以：上訴人之父林春達於三十五年間向被上訴人之父蘇再臨購買房屋，
    並租用基地（俗稱買屋租地），每年租金白米六斗，均於農曆過年前給付，並於
    三十五年十月一日即設籍在該屋即竹山鎮瑞竹里瑞西巷二六號，兩造就系爭土地
    具有不定期租賃關係，又上訴人之父於購屋後，又於六十四年間新建磚造房屋供
    全家居住，九二一地震時因地基湧出大量泥漿，上開房屋被判定全倒無法居住而
    遭拆除，並非如被上訴人所言係因房屋已不堪使用而拆除，依最高法院五十一年
    台上字第二九八七號判例所示，租用建造房屋之基地，縱所建之房屋，因故滅失
    ，而租用基地契約要未失其存在，承租人仍得申請重建，出租人均負有同意重建
    之義務，至上訴人乙○○於地震後雖於代書處代理父親林春達立下切結書，惟事
    前並未徵得林春達之同意，該切結書係為領取收府之補償金，且係在急迫、輕率
    、無經驗之情況所為，該意思表示業經撤銷而失效等語置辯。原審判決上訴人敗
    訴，上訴人不服提起本件上訴，於本院聲明求為判決：原判決廢棄、及駁回被上
    訴人在第一審之訴。
四、被上訴人主張坐落南投縣竹山鎮○○○段第五七之二、五七之七地號土地為其與
    其兄蘇國基所共有，上訴人之父林春達生前即在系爭土地上之房屋居住，惟該房
    屋因九二一地震之故被判全倒而遭拆除，上訴人於拆除後，在系爭土地上如原判
    決附表所示Ａ、Ｂ、Ｃ、Ｄ位置建築貨櫃屋、及鋪設柏油曬榖場續供居住使用等
    事實，業據被上訴人提出系爭土地登記謄本、及現場照片等件為證，並為上訴人
    所不爭執，復經原審法院會同南投縣竹山地政事務所測量員勘測現場查明屬實，
    並製有勘驗筆錄及土地複丈成果圖附卷足稽，堪信被上訴人此部分之主張為真實
    。惟被上訴人主張：(一)上開房屋已因地震被判全倒而拆除，原租賃契約已不復存
    在，上訴人自不得再興建上開貨櫃屋、及鋪設柏油曬榖場；及(二)上訴人乙○○於
    八十八年十一月十五日代理其父林春達所立之切結書已同意終止租約，返還系爭
    土地等情，則為上訴人所爭執，並以上詞置辯，經查：
  (一)上訴人辯以：其父林春達於三十五年間向被上訴人之父蘇再臨購買房屋，並租用
    房屋上之基地（俗稱買屋租地），每年租金白米六斗，並設籍在該地即門牌號碼
    為竹山鎮瑞竹里瑞西巷二六號，於九二一地震房屋倒塌之前，仍每年繳納租金一
    次，租金為六斗米，折換現金等語，並未為被上訴人所爭執，被上訴人並陳稱：
    上訴人之父林春達生前向被上訴人之父蘇再臨購買坐落上開土地上之磚造平房，
    且未定期限承租該房屋上之基地，兩造間存有租賃契約，惟買屋租地僅限於房屋
    之基地六十五、五平方公尺而已，周遭的土地是空地，被上訴人並未出租給上訴
    人，於九二一地震房屋倒塌前，上訴人確有繳納租金等情（見本卷第二十四頁、
    三十一頁準備程序筆錄、及第三十八頁被上訴人答辯狀第一項），並提出房屋稅
    籍証明書一紙為証，堪認兩造之父間就已拆除建物所坐落之系爭土地有不定期租
    地建屋契約關係存在，兩造自應各繼受其父之權利義務。又查該房屋係於八十八
    年九月二十一日地震時因地基之土壤液化湧出大量泥漿，將基地掏空，房屋後側
    內部產生裂痕而遭拆除一節，亦經証人即瑞竹里里長汪如永於原審結証屬實，又
    有竹山鎮公所出具之九二一地震受災証明書一紙附於原卷可憑，足見；上開房屋
    之拆除係因九二一地震土壤液化產生裂痕而致之。按租用建築房屋之基地，非有
    土地法第一百零三條所列各款情形之一，出租人不得收回，縱該地上所建之房屋
    因故滅失，而租用基地之契約要未失其存在，承租人仍得申請重建，且其申請重
    建之屋，除契約別有約定者從其約定外，不問是否與原狀相符，出租人均負有同
    意重建之義務（最高法院五十一年度台上字第二九八七號判例參照）。所謂因故
    滅失應係指失火焚燬、或基於非人為之天災如地震等災害致滅失者而言，上開房
    屋既於地震前仍供上訴人全家居住使用，並未見被上訴人爭執，足見；該房屋於
    地震前仍處於可堪使用之狀態，係因地震地基液化致遭拆除而滅失，要堪認定。
    被上訴人雖引最高法院三十年渝上字第三一一號判例意旨以：土地之租賃契約，
    以承租人自行建築房屋而使用之為其目的者，非有相當之期限不能達其目的，故
    當事人雖未明定租賃之期限，依契約之目的探求當事人之真意，亦應解為定有租
    至房屋不堪使用時為止之期限等語，惟此判例因民法第四百四十九條之修正公布
    ，業經最高法院九十年度第四次民事庭會議決議不再援用，且該判例意旨所指「
    租至房屋不堪使用時為止之期限」，亦係指租地建屋之房屋因本身老舊已達不堪
    使用之狀態而言，並非係上開失火或地震等天災所致之滅失，本件系爭房屋既非
    因老舊而不堪使用，而係地震原因而滅失，依首揭判例意旨，原租賃契約自未失
    效，上訴人仍得申請重建，被上訴人則負有同意重建之義務，因之；被上訴人主
    張該房屋因地震傾倒已達不堪使用程度，原租賃契約不復存在云云，顯屬不可採
    。
  (二)原房屋既因地震之故而非本身老舊達於不堪使用程度而拆除，被上訴人固負有同
    意上訴人重建之義務，惟上訴人乙○○於地震後之八十八年十一月十五日代理其
    父林春達立下切結書內載：「立書人林春達．．．原口頭約定該基地之租期以地
    上建物毀損為終止之期，今因八十八年九月二十一日大地震該房舍已毀損，業已
    符合原約定終止租約要件，立書人無條件同意基地所有權人即日收回該基地，終
    止該基地租約．．．倘立書人有意續用該筆土地應另取得基地所有權人之同意或
    另訂租約或價購之」等語，有該切結書暨林春達身分証影本附卷可稽（見原卷第
    七十四頁），按租用建築房屋之基地，縱該地上所建之房屋因故滅失，租用基地
    之契約要未失其存在，承租人仍得申請重建，已如前述，惟並無排除當事人間以
    契約另行約定之情形，如當事人間另有約定者，則從其約定，亦為上開首揭判例
    所示之意旨，上訴人之父林春達既於上揭切結書內切結系爭土地之租約至房屋毀
    損為終期，而九二一地震致該屋毀損，其願無條件同意基地所有權人收回該基地
    ，並終止該基地租約等情，則兩造間對系爭土地之租約已因上訴人之父林春達同
    意而告終止，上訴人乙○○雖以：被上訴人係乘其急迫，輕率、無經驗、脅迫其
    簽訂，其已發函撤銷該意思表示云云，惟上訴人並未能具體指陳被上訴人如何利
    用其急迫、無經驗、或受何脅迫而簽訂該切結書之事証，以供本院調查，則上訴
    人空言否認該切結書之效力，自不足採。兩造間就系爭土地不定期之租地建屋契
    約既已終止，上訴人未經被上訴人之同意擅自在系爭土地上興建如原判決附圖Ａ
    、Ｂ、Ｃ、Ｄ所示之貨櫃浪板屋、及鋪設柏油地面等地上物，自屬無權占有，被
    上訴人訴請拆屋還地，即洵屬有據。
五、綜上所述；被上訴人基於民法七百六十七條、第八百二十一條規定，訴請上訴人
    應將如原判決主文第一項所示之地上物拆除，並將該部分土地返還予被上訴人及
    其他共有人全體，為有理由，原審准許被上訴人請求，雖理由不同，惟結果並無
    相異，仍應認上訴人之上訴，為無理由，應予駁回。
六、本案事實已臻明確，兩造其餘攻擊防禦方法，不足以影響本判決結果，爰不一一
    論述，併此敘明。
據上論結：本件上訴為無理由，依民事訴訟法第四百四十九條第二項、第八十五條第
二項、第四百六十三條、第三百八十五條第一項前段判決如主文。
中      華      民      國    九十      年      七      月    二十四    日
~B1民事第四庭審判長法  官  黃斐君
~B2                法  官  張鑫城
~B3                法  官  張浴美
右為正本係照原本作成。
如對本判決上訴，須於收受判決送達後二十日內向本院提出上訴書狀，其未表明上訴
理由者，應於提出上訴後二十日內向本院提出上訴理由書（須按他造人數附具繕本）
，並繳納送達用雙掛號郵票拾份（每份參拾肆元）。
上訴時應提出委任律師或具有律師資格之人之委任狀；委任有律師資格者，另應附具
律師及格證書及釋明委任人與受任人有民事訴訟法第四百六十六條之一第一項但書或
第二項（詳附註）所定關係之釋明文書影本。
~B                書記官  郭振祥
中      華      民      國    九十      年      七      月    二十五    日
附註：
民事訴訟法第四百六十六條之一（第一項、第二項）
對於第二審判決上訴，上訴人應委任律師為訴訟代理人。但上訴人或其法定代理人具
有律師資格者，不在此限。
上訴人之配偶、三親等內之血親、二親等內之姻親，或上訴人為法人、中央或地方機
關時，其所屬專任人員具有律師資格並經法院認為適當者，亦得為第三審訴訟代理人
。
                                                                        Ｂ


司法院資訊處製作；財團法人民間司法改革基金會備份。
